【裁判字號】    98,易,400
【裁判日期】    980331
【裁判案由】    詐欺
【裁判全文】
臺灣板橋地方法院刑事判決               98年度易字第400號
聲  請  人  臺灣板橋地方法院檢察署檢察官
被      告  乙○○
上列被告因詐欺案件，經檢察官聲請以簡易判決處刑（98年度偵
字第50號），及移送併辦（臺灣臺北地方法院檢察署98年度偵字
第3080號），本院認不宜以簡易判決處刑，改依通常程序審理，
並判決如下：
    主      文
乙○○無罪。
    理      由
一、公訴意旨略以：被告乙○○明知申辦金融機構帳戶使用乃個
    人理財之行為，故無正當理由徵求他人提供金融機構帳戶者
    ，極易利用該等帳戶為與財產有關之犯罪工具，且可預見金
    融機構帳戶提供他人使用將幫助他人實施詐欺犯罪，惟仍基
    於縱有人以其金融機構帳戶實施詐欺犯罪亦不違背其本意之
    幫助犯意，於民國97年間某日，得知有人欲向不特定人收集
    金融機構帳戶使用，遂與真實姓名年籍不詳之成年人聯絡後
    ，於同年間某日，在不詳地點，將其於花旗（台灣）銀行士
    林分行開設之帳號00000000000000號帳戶（原係華僑銀行，
    嗣改制為花旗（台灣）銀行，以下簡稱花旗銀行系爭帳戶）
    之提款卡（含提款密碼，原聲請簡易處刑意旨贅載含存摺）
    等物，以不詳代價，出售予真實姓名年籍不詳之成年人。上
    開詐欺集團成員，旋基於意圖為自己不法所有之犯意，於同
    年9 月29日14時30分許，在不詳地點，撥打電話予丙○○，
    佯稱其身分資料遭盜用，須依指示操作提款機等情，致丙○
    ○陷於錯誤，復依詐欺集團成員所留之上開帳戶，於同日匯
    款新臺幣（下同）60,000元，以此方法詐騙丙○○，且於丙
    ○○依指示匯入上揭匯款金額於上開帳戶後，旋由詐欺集團
    成員提領一空。丙○○至此始知受騙而報警處理。因認被告
    涉犯刑法第30條第1 項、第339 條第1 項之幫助詐欺取財罪
    嫌。
二、按犯罪事實應依證據認定之，無證據不得認定犯罪事實；又
    不能證明被告犯罪者，即應諭知無罪之判決，刑事訴訟法第
    154 條第2 項、第301 條第1 項分別定有明文。又刑事訴訟
    上證明之資料，無論其為直接或間接證據，均須達於通常一
    般之人均不致有所懷疑，而得確信其為真實之程度，始得據
    為有罪之認定，若其關於被告是否犯罪之證明未能達此程度
    ，而有合理懷疑之存在，致使無從形成有罪之確信，根據「
    罪證有疑，利於被告」之證據法則，即不得遽為不利被告之
    認定；其以情況證據（即間接證據）斷罪時，尤須基於該證
    據在直接關係上所可證明之他項情況事實，本乎推理作用足
    以確證被告有罪，方為合法，不得徒憑主觀上之推想，將一
    般經驗上有利被告之其他合理情況逕予排除（最高法院76年
    臺上字第4986號、32年上字第67號判例意旨參照）。又刑事
    訴訟法上所謂認定被告犯罪事實之證據，係指足以認定被告
    確有犯罪行為之積極證據而言，苟積極證據不足為不利於被
    告事實之認定時，即應為有利於被告之認定，更不必有何有
    利之證據（最高法院29年上字第3105號及30年上字第816 號
    判例意旨參照）。再按幫助犯，非但行為之外形可認為幫助
    ，且必須與正犯有幫助犯意之聯絡。若幫助之人，誤信為正
    當行為，並無違法之認識，則其行為縱予正犯以助力，尚難
    遽令負幫助之罪責（最高法院20年上字第1828號判例意旨參
    照）。是刑法上幫助犯之成立，須行為人基於幫助正犯犯罪
    之意思，予正犯以精神上或物質上之助力而參與犯罪構成要
    件以外之行為，以助成正犯犯罪之實施為要件。若雖在外形
    上可認為幫助，但對正犯之犯罪無違法之認識，而欠缺幫助
    犯罪之故意，係基於其他原因，即難論以幫助犯（最高法院
    88年度臺上字第5848號判決參照）。
三、公訴人認被告乙○○涉有幫助詐欺罪嫌，無非係以被告於警
    詢及偵查中之供述、被害人丙○○於警詢中之陳述、被告上
    開帳戶開戶基本資料及交易明細表各1 份及自動櫃員機轉帳
    明細表等件為其論據。訊據被告乙○○固供承開立本件系爭
    花旗銀行帳戶，惟堅決否認有何幫助詐欺犯行，辯稱：伊於
    97年9 月28日晚間10時許，至網路聊天室看到刊登援交訊息
    ，即與對方相約援交，但對方稱怕伊係警察，要求伊拿提款
    卡至提款機前做身分確認，伊隨即依對方指示至提款機前操
    作，伊先以郵局提款卡轉帳10元、10元，而後再匯出一筆25
    979 元至對方指定之案外人彭聖倫帳戶，匯出時，對方曾表
    示他們並不是要騙伊的錢，只是要確認伊的身分，所以他們
    會將錢還給伊，隨後對方又要求伊將提款卡寄送給他們，他
    們即會將錢歸還，因伊認為已將錢匯出急欲取回，故於翌日
    97年9 月29日中午旋以託運方式寄送包含本件系爭帳戶及安
    泰銀行、郵局等三張提款卡（含密碼）予對方，嗣寄送上開
    提款卡後，對方竟隨即自伊郵局帳戶先後領取1 萬元、2 萬
    元、1 萬元、安泰銀行帳戶先後領取2 萬元、1 萬8 千元等
    款項，而花旗銀行系爭帳戶部分則因帳戶餘額僅百餘元，故
    未遭提領任何款項，而是有其他被害人匯入款項，惟該款項
    亦遭人提領一空，此時伊始知遭到詐騙，伊旋至新莊分局中
    港派出所報案，於報案之初伊本以被害人身份製作筆錄，惟
    經警員查詢結果發現伊所有之花旗銀行系爭帳戶成為警示帳
    戶，因此又將伊改以被告身份應訊，故而本人亦係遭他人以
    援交之名詐騙提款卡後，致使該提款卡遭詐騙集團人員使用
    ，伊實無提供金融卡之幫助詐欺犯意云云。經查：
(一)、被告於94年7 月11日在花旗銀行士林分行申辦上開帳戶等情
    ，業據被告於警詢、偵訊及本院審理時供承明確，並有花旗
    （台灣）銀行士林分行97年11月17日（九十七）花旗（台灣
    ）銀字第119 號函及函附之存摺往來明細表附卷為證，另詐
    騙集團成員以身分資料遭盜用，須依指示操作提款機為由，
    向被害人丙○○行使詐術，使其陷於錯誤，因而匯款6 萬元
    至被告上開帳戶等情，亦經證人即被害人丙○○於警詢時證
    述綦詳，並有自動櫃員機轉帳明細表1 紙附卷可稽。是被害
    人丙○○確遭詐騙集團詐騙，而匯款至被告上開帳戶等情，
    固堪認定。
(二)、公訴意旨雖認被告明知申辦金融機構帳戶使用乃個人理財之
    行為，故無正當理由徵求他人提供金融機構帳戶者，極易利
    用該等帳戶為與財產有關之犯罪工具，且可預見金融機構帳
    戶提供他人使用將幫助他人實施詐欺犯罪，竟仍基於縱有人
    以其金融機構帳戶實施詐欺犯罪亦不違背其本意之幫助犯意
    ，將花旗銀行系爭帳戶之提款卡（含密碼，原聲請簡易處刑
    意旨贅載含存摺），以不詳代價，出售予真實姓名年籍不詳
    之成年人云云。惟被告於97年9 月28日晚間10時許，經由網
    路聊天室遭某帳號dryrert@hotmail.com 暱稱「樂樂」之詐
    騙集團成員以援交為由，並向其索取手機號碼，隨後即有不
    詳男子撥打電話予被告，表示須以被告之提款卡進行身分確
    認，指示被告須依指示操作匯款云云，使被告因而陷於錯誤
    ，於97年9 月29日2 時3 分許，匯款25979 元至案外人彭聖
    倫所申辦之渣打銀行帳號0000000000000000000 號帳戶；隨
    後對方又稱該款項可歸還予被告，惟須取得被告所有之銀行
    帳號及提款卡、身份資料寄給對方，否則無法歸還款項，被
    告因此將其所有之包含本件系爭銀行、郵局及安泰銀行之三
    張提款卡依指示攜至新莊市○○路空軍一路車站託運至指定
    之運送地點桃園縣楊梅北斗星車站，隨後對方並要求被告須
    告知帳戶餘額及密碼，嗣被告持帳戶存摺刷摺發覺其帳戶內
    之款項遭人提領，且其之前出之款項亦未見歸還，始察覺
    遭人詐騙等情，業據被告於警詢、偵查及本院審理中一致供
    述在卷，並提出其受人詐騙之網路聊天室對話內容、託運單
    收據、臺北縣政府警察局新莊分局中港派出所受理刑事案件
    報案三聯單、匯款至案外人彭聖倫帳戶之郵局存簿明細及被
    告郵局、安泰銀行遭詐騙集團成員提領款項之存簿明細等件
    （以上各件附於本院98年度簡字第645 號卷98年2 月17日訊
    問筆錄之後），又被告所匯入之案外人彭聖倫所有之上開帳
    戶，因涉有幫助詐欺犯行，業經被告訴由臺北縣政府警察局
    新莊分局報請臺灣板橋地方法院檢察署呈請臺灣高等法院檢
    察署核轉彭聖倫之住所地之臺灣新竹地方法院檢察署檢察官
    偵查等情，亦有臺北縣政府警察局新莊分局97年10月17日北
    縣警新偵字第0970047064號函、臺灣板橋地方法院檢察署98
    年1 月15日甲○慎簡字98偵765 字第04630 號函、臺灣高等
    法院檢察署98年1 月21日檢紀珍字第0980000040號函及臺灣
    新竹地方法院檢察署98年度偵字第1150號、第960 號被告彭
    聖倫偵查筆錄附卷為證，足徵被告確係於97年9 月28日因受
    詐騙集團人員以援交為由遭受詐騙，而交付上開提款卡予詐
    騙集團人員之情，應非虛妄，否則，苟被告確有以提供帳戶
    幫助詐欺集團人員使用以幫助他人實施詐欺犯行之意，則其
    應無提供內有萬餘元結餘之存款帳戶予他人，而任由該集團
    成員隨意提領帳戶款項之理，再何況被告於97年9 月30日係
    因其帳戶款項遭人提領，遂自行主動前往警局報案乙情，亦
    有被告該日警詢筆錄在卷足憑，是以苟如公訴意旨所述，被
    告提供上開帳戶提款卡予詐欺集團後，因而使帳戶成為該詐
    騙集團遂行詐欺取財之工具，則其幫助詐欺犯行隨時有遭警
    查覺之可能，衡諸常情，自無猶自行前往警局報案而自曝其
    犯行之理。則其前開所辯並無提供帳戶之幫助詐欺犯意等語
    ，應為真實而可採信。
(三)、綜上，本案既無證據證明被告就該詐騙集團成員以其帳戶遂
    行其等詐欺取財之犯行，於主觀上有無認識，則縱被告依該
    集團指示，寄送花旗銀行系爭帳戶提款卡及告知提款卡密碼
    ，致使該詐騙集團成員得以使用該帳戶作為詐騙被害人丙○
    ○之工具，然被告對該詐欺集團成員之犯罪，既無違法之認
    識，而欠缺幫助犯罪之故意，依前述說明，自難論以幫助犯
    。
四、綜上所述，依上開證據資料，殊難遽以推論被告有幫助詐欺
    犯罪之認識。此外，復查無其他積極證據足資證明被告有何
    公訴意旨所稱之幫助詐欺取財犯行，自應為被告無罪之諭知
    。至移送併辦部分，因與本案係屬同一事實，本院自得併予
    審究，附此敘明。
據上論斷，應依刑事訴訟法第452條、第301條第1項前段，判決
如主文。
本案經檢察官張慶林到庭執行職務。
中    華    民    國    98    年    3     月    31    日
                刑事第二十二庭  審判長法  官  古 秋 菊
                                      法  官  賴 彥 魁
                                      法  官  徐 蘭 萍
上列正本證明與原本無異。
如不服本判決，應於判決送達後10日內，向本院提出上訴狀。
                                      書記官  廖 美 紅
中    華    民    國    98    年    3     月    31    日


司法院資訊處製作；財團法人民間司法改革基金會備份。
